【裁判字號】    97,上更(一),73
【裁判日期】    971119
【裁判案由】    塗銷抵押權登記
【裁判全文】
臺灣高等法院民事判決                97年度上更(一)字第73號
上  訴  人  丙○○○
訴訟代理人  江肇欽律師
複  代理人  黃淑琳律師
            彭上華律師
被  上訴人  中租迪和股份有限公司
法定代理人  乙○○
訴訟代理人  甲○○
上列當事人間請求塗銷抵押權登記事件，上訴人對於中華民國96
年5月8日臺灣桃園地方法院96年度訴字第95號第一審判決提起上
訴，經最高法院發回更審，本院於97年11月5日言詞辯論終結，
判決如下：
    主  文
上訴駁回。
第二審及發回前第三審訴訟費用（除確定部分外）由上訴人負擔
。
    事實及理由
一、上訴人主張：桃園縣蘆竹鄉○○○段648之14地號土地（下
    稱648之14地號土地，重測後為富興段330地號），原係由上
    訴人與訴外人徐文程分別共有，上訴人應有部分3分之2，徐
    文程應有部分3分之1。徐文程以其應有部分3分之1，分別於
    民國83年4月28日、同年8月10日及84年5月8日，依序為被上
    訴人及原審共同被告台灣土地銀行股份有限公司、金洹合實
    業股份有限公司設定本金依序為新台幣（下同）840萬元、
    6,000萬元及1,000萬元之最高限額抵押權。嗣648之14地號
    土地於94年12月13日經臺灣桃園地方法院（下稱桃園地院）
    以94年度訴字第1222號民事判決分割共有物確定，上訴人分
    得分割增編之富興段330之1地號土地（下稱系爭土地），徐
    文程分得所餘原編之同段330地號土地（下稱330地號土地）
    。然前開抵押權卻隨同登記至上訴人分割取得之系爭土地上
    ，嚴重妨害上訴人就系爭土地所有權之行使，並使抵押權人
    受有不當利益等情，爰依物上請求權及不當得利之法律關係
    ，求為命被上訴人塗銷前開登記於系爭土地上之抵押權之判
    決（原審為上訴人敗訴之判決，上訴人聲明不服，提起上訴
    ，本院前審改判上訴人勝訴，僅被上訴人聲明不服，原審共
    同被告部分已告確定）。並上訴聲明：(一)原判決廢棄。(二)被
    上訴人應將系爭土地，由桃園縣蘆竹地政事務所於83年4月
    27日收件，收文字號蘆字第5993號，登記日期為83年4月28
    日，權利價值本金最高限額840萬元，權利範圍3分之1之抵
    押權設定登記予以塗銷。
二、被上訴人則以：上開抵押權繼續存在上訴人分割後取得之系
    爭土地上，乃係基於法律之規定，並無不法可言。又上訴人
    於分割前，並未依照土地登記規則第107條規定通知被上訴
    人，即逕行分割共有物，故被上訴人依法取得之抵押權不受
    影響等語，資為抗辯。並答辯聲明：上訴駁回。
三、上訴人主張648之14地號土地原為上訴人與徐文程分別共有
    ，上訴人應有部分3分之2、徐文程應有部分3分之1，徐文程
    於83年4月28日以其應有部分3分之1為擔保，設定登記本金
    840萬元之最高限額抵押權予被上訴人，並依法登記在案，
    嗣該土地經桃園地院於94年12月13日以94年度訴字第1222號
    民事判決分割，於95年1月12日確定，上開抵押權即轉載登
    記在分割後之上訴人分得之系爭土地及徐文程分得之330地
    號土地上之事實，業據提出民事判決暨確定證明書、土地複
    丈成果圖、土地登記謄本及土地登記簿等件為證（見原審卷
    第9至23頁），且為被上訴人所不爭執，堪信為真實。
四、上訴人復主張被上訴人前開抵押權隨同登記至系爭土地上，
    嚴重妨害上訴人土地所有權之行使，並使被上訴人受有不當
    利益等情，則為被上訴人所否認，並以前詞置辯。經查：
  (一)按土地法第37條規定：「土地登記，謂土地及建築改良物之
    所有權與他項權利之登記（第1項）。土地登記之內容、程
    序、規費、資料提供、應附文件及異議處理等事項之規則，
    由中央地政機關定之（第2項）」。而土地登記規則第1條規
    定：「本規則依土地法第37條第2項規定訂定之」。足見土
    地登記規則係經由土地法授權所為之委任命令（委任立法）
    。故土地登記規則第107條規定：「分別共有土地，部分共
    有人就應有部分設定抵押權者，於辦理共有物分割登記時，
    該抵押權按原應有部分轉載於分割後各宗土地之上。但經先
    徵得抵押權人同意者，該抵押權僅轉載於原設定人分割後取
    得之土地上」，亦具有法效力，而非單純行政命令。次按我
    民法上共有物之分割，依第825條規定意旨，解釋上係採取
    移轉主義，即共有人間各就其應有部分相互移轉，故因分割
    而取得單獨所有權之效力並不溯及既往，而應自分割完畢後
    發生。因之，原以應有部分為標的所設定之抵押權，於共有
    物分割後，仍以應有部分存於各共有人分得部分土地上，亦
    即不獨原設定抵押之共有人其分得部分上有抵押權之存在，
    其他共有人分得部分亦有抵押權之存在。
  (二)查上訴人及徐文程分別共有之648之14地號土地經裁判分割
    ，由上訴人分得系爭土地、徐文程分得330地號土地，徐文
    程原就應有部分所設定予被上訴人之抵押權，並未經先徵得
    抵押權人即被上訴人同意，於分割後僅轉載於原設定人徐文
    程分割後取得之土地上，揆諸上揭說明，原以徐文程應有部
    分為標的所設定之抵押權，於共有物分割後，仍以應有部分
    存於上訴人分得之系爭土地上，亦即上訴人分得部分亦有抵
    押權之存在；且參以本次最高法院所為廢棄本院前審判決之
    理由，亦係肯認應有部分上之抵押權於共有物分割後，除有
    土地登記規則第107條但書之情形，即先徵得抵押權人之同
    意，將其抵押權轉載於原設定人分割後取得之土地外，抵押
    權仍按原應有部分轉載於分割後各宗土地之上，抵押權人得
    就全部土地行使其抵押權，依民事訴訟法第478條第4項規定
    ，本院應以最高法院本次所為廢棄理由之法律上判斷為判決
    基礎，故被上訴人之抵押權因648之14地號土地分割而隨同
    轉載登記於上訴人分得之系爭土地上，乃係基於法律上之規
    定，並無不法妨害上訴人所有權行使，或使被上訴人受有不
    當利益。
五、從而，上訴人依物上請求權及不當得利之法律關係，請求被
    上訴人將系爭土地，由桃園縣蘆竹地政事務所於83年4月27
    日收件，收文字號蘆字第5993號，登記日期為83年4月28日
    ，權利價值本金最高限額840萬元，權利範圍3分之1之抵押
    權設定登記予以塗銷，為無理由，不應准許。原審為上訴人
    敗訴之判決，核無違誤。上訴論旨指摘原判決不當，求予廢
    棄改判，為無理由，應予駁回。
六、兩造其餘之攻擊或防禦方法及未經援用之證據，經本院斟酌
    後，認為均不足以影響本判決之結果，自無逐一詳予論駁之
    必要，併此敘明。
七、據上論結，本件上訴為無理由，依民事訴訟法第449條第1項
    、第78條，判決如主文。
中    華    民    國    97    年    11    月    19    日
                    民事第十二庭
                        審判長法  官  陳駿璧
                              法  官  陳邦豪
                              法  官  連士綱
正本係照原本作成。
如不服本判決，應於收受送達後20日內向本院提出上訴書狀，其
未表明上訴理由者，應於提出上訴後20日內向本院補提理由書狀
（均須按他造當事人之人數附繕本）上訴時應提出委任律師或具
有律師資格之人之委任狀；委任有律師資格者，另應附具律師資
格證書及釋明委任人與受任人有民事訴訟法第466條之1第1項但
書或第2項（詳附註）所定關係之釋明文書影本。
中    華    民    國    97    年    11    月    19    日
                              書記官  詹麗珠
附註：
民事訴訟法第466條之1（第1項、第2項）：
對於第二審判決上訴，上訴人應委任律師為訴訟代理人。但上訴
人或其他法定代理人具有律師資格者，不在此限。
上訴人之配偶、三親等內之血親、二親等內之姻親，或上訴人為
法人、中央或地方機關時，其所屬專任人員具有律師資格並經法
院認為適當者，亦得為第三審訴訟代理人。


司法院資訊處製作；財團法人民間司法改革基金會備份。
